ACORDAO-COMPLETO-2390025

ACÓRDÃO 635/2020 ATA 2/2020 - SEGUNDA CÂMARA

VISTOS, relatados e discutidos estes autos de tomada de contas especial instaurada pelo Comandante-Geral de Operações Aéreas do Comando da Aeronáutica junto ao Ministério da Defesa em desfavor de Pedro de Souza Guedes, como 2º sargento reformado, diante da indevida percepção de auxílio-invalidez em concomitância com o exercício de atividade remunerada;
ACORDAM os Ministros do Tribunal de Contas da União, reunidos em Sessão da 2ª Câmara, diante das razões apresentadas pelo Relator, em: 
9.1. rejeitar as alegações de defesa apresentadas e julgar irregulares as contas de Pedro de Souza Guedes, nos termos dos arts. 1º, I, 16, III, "c", 19, caput e 23, III, da Lei nº 8.443, de 1992, para condená-lo ao pagamento do débito apurado nestes autos, atualizado monetariamente e acrescido dos juros de mora calculados desde as datas especificadas até a efetiva quitação, fixando-lhe o prazo de 15 (quinze) dias, contados da ciência desta deliberação, para comprovar, perante o Tribunal, nos termos do art. 214, III, "a", do RITCU, o recolhimento da referida dívida em favor do Tesouro Nacional sob as seguintes condições:
	Valor Original:
	Data da Ocorrência:

	Cz$ 1.522,50
	10/6/1986

	Cz$ 1.522,50
	10/7/1986

	Cz$ 1.522,50
	10/8/1986

	Cz$ 1.522,50
	10/9/1986

	Cz$ 1.522,50
	10/10/1986

	Cz$ 1.522,50
	10/11/1986

	Cz$ 1.522,50
	10/12/1986

	Cz$ 1.522,50
	10/1/1987

	Cz$ 1.522,50
	10/2/1987

	Cz$ 1.903,20
	10/3/1987

	Cz$ 2.283,84
	10/4/1987

	Cz$ 2.740,50
	10/5/1987

	Cz$ 3.288,60
	10/6/1987

	Cz$ 3.946,50
	10/8/1987

	Cz$ 3.946,50
	10/9/1987

	Cz$ 4.194,00
	10/10/1987

	Cz$ 4.194,00
	10/11/1987

	Cz$ 6.299,40
	10/12/1987

	Cz$ 6.982,20
	10/1/1988

	Cz$ 13.913,70
	10/2/1988

	Cz$ 15.422,10
	10/3/1988

	Cz$ 17.919,00
	10/4/1988

	Cz$ 17.919,00
	10/5/1988

	Cz$ 17.919,00
	10/6/1988

	Cz$ 21.087,00
	10/7/1988

	Cz$ 24.815,10
	10/8/1988

	Cz$ 33.930,60
	10/9/1988

	Cz$ 41.188,20
	10/10/1988

	Cz$ 49.998,30 
	10/11/1988

	Cz$ 70.519,20 
	10/12/1988

	Cz$ 88.889,40
	10/1/1989

	NCz$ 146,10
	10/2/1989

	NCz$ 146,10
	10/3/1989

	NCz$ 146,10
	10/3/1989

	NCz$ 146,10
	10/4/1989

	NCz$ 146,10
	9/5/1989

	NCz$ 189,90
	8/6/1989

	NCz$ 189,90
	7/7/1989

	NCz$ 296,40
	3/8/1989

	NCz$ 296,40
	10/9/1989

	NCz$ 447,60
	4/10/1989

	NCz$ 670,80
	6/11/1989

	NCz$ 1.293,00
	5/12/1989

	NCz$ 2.001, 30
	4/1/1990

	NCz$ 3.786,00
	5/2/1990

	NCz$ 6.290,40
	5/3/1990

	Cr$ 12.145,50 
	5/4/1990

	Cr$ 12.145,50
	10/5/1990

	Cr$ 12.145,50
	10/6/1990

	Cr$ 12.145,50
	10/7/1990

	Cr$ 12.145,50 
	10/8/1990

	Cr$ 12.145,50 
	10/9/1990

	Cr$ 12.145,50 
	10/10/1990

	Cr$ 15.789,00 
	10/11/1990

	Cr$ 15.789,00  
	10/12/1990

	Cr$ 15.789,00
	10/1/1991

	Cr$ 28.578,00
	10/2/1991

	Cr$ 28.578,00
	10/3/1991

	Cr$ 31.252,80
	10/4/1991

	Cr$ 31.252,80
	10/5/1991

	Cr$ 31.252,80
	10/6/1991

	Cr$ 31.152,80
	10/7/1991

	Cr$ 38.131,80 
	10/8/1991

	Cr$ 45.758,10
	10/9/1991

	Cr$ 45.758,10
	10/10/1991

	Cr$ 141.501,00
	10/11/1991

	Cr$ 141.501,00
	10/12/1992

	Cr$ 237.721,80
	10/2/1992

	Cr$ 297.132,10
	10/3/1992

	Cr$ 339.602,40
	10/4/1992

	Cr$ 339.602,40
	10/5/1992

	Cr$ 339.602,40
	10/6/1992

	Cr$ 611.284,20
	10/7/1992

	Cr$ 611.284,20
	10/8/1992

	Cr$ 611.284,20
	10/9/1992

	Cr$ 980.400,00
	10/11/1992

	Cr$ 980.400,00
	10/12/1992

	Cr$ 980.400,00
	10/1/1993

	Cr$ 2.062.800,00
	10/2/1993

	Cr$ 2.062.800,00
	10/3/1993

	Cr$ 2.494.510,00
	10/4/1993

	Cr$ 3.320.370,00
	10/5/1993

	Cr$ 3.320.370,00
	10/6/1993

	Cr$ 6.142.680,00
	10/7/1993

	CR$ 8.210.940,00
	10/8/1993

	CR$ 8.220,00
	10/9/1993

	CR$ 13.300,00
	10/10/1993

	CR$ 15.300,00
	10/11/1993

	CR$ 15.300,00
	10/12/1993

	CR$ 21.600,00
	10/1/1994

	CR$ 63.200,00
	10/2/1994

	CR$ 63.300,00
	10/3/1994

	CR$ 99,90 
	10/4/1994

	CR$ 99,90
	10/5/1994

	CR$ 99,90
	10/6/1994

	R$ 99,90
	10/7/1994

	R$ 99,90
	10/8/1994

	R$ 99,90
	10/9/1994

	R$ 99,90
	10/10/1994

	R$ 99,90
	10/11/1994

	R$ 99,90
	10/12/1994

	R$ 99,90
	10/1/1995

	R$ 99,90
	10/2/1995

	R$ 122,10
	10/3/1995

	R$ 122,10
	10/4/1995

	R$ 125,70
	10/5/1995

	R$ 125,70
	10/6/1995

	R$ 125,70
	10/7/1995

	R$ 125,70
	10/8/1995

	R$ 125,70
	10/9/1995

	R$ 125,70
	10/10/1995

	R$ 125,70
	10/11/1995

	R$ 125,70
	10/12/1995

	R$ 125,70
	10/1/1996

	R$ 125,70
	10/2/1996

	R$ 125,70
	10/3/1996

	R$ 125,70
	10/4/1996

	R$ 125,70
	10/5/1996

	R$ 125,70
	10/6/1996

	R$ 125,70
	10/7/1996

	R$ 125,70
	10/8/1996

	R$ 125,70
	10/9/1996

	R$ 125,70
	10/10/1996

	R$ 125,70
	10/11/1996

	R$ 125,70
	10/12/1996

	R$ 125,70
	10/1/1997

	R$ 125,70
	10/2/1997

	R$ 125,70
	10/3/1997

	R$ 125,70
	10/4/1997

	R$ 125,70
	10/5/1997

	R$ 125,70
	10/6/1997

	R$ 125,70
	10/7/1997

	R$ 125,70
	10/8/1997

	R$ 125,70
	10/9/1997

	R$ 125,70
	10/10/1997

	R$ 125,70
	10/11/1997

	R$ 125,70
	10/12/1997

	R$ 125,70
	10/1/1998

	R$ 125,70
	10/2/1998

	R$ 125,70
	10/3/1998

	R$ 125,70
	10/4/1998

	R$ 125,70
	10/5/1998

	R$ 125,70
	10/6/1998

	R$ 125,70
	10/7/1998

	R$ 125,70
	10/8/1998

	R$ 125,70
	10/9/1998

	R$ 125,70
	10/10/1998

	R$ 125,70
	10/11/1998

	R$ 125,70
	10/12/1998

	R$ 125,70
	10/1/1999

	R$ 125,70
	10/2/1999

	R$ 125,70
	10/3/1999

	R$ 125,70
	10/4/1999

	R$ 125,70
	10/5/1999

	R$ 125,70
	10/6/1999

	R$ 125,70
	10/7/1999

	R$ 125,70
	10/8/1999

	R$ 125,70
	10/9/1999

	R$ 125,70
	10/10/1999

	R$ 125,70
	10/11/1999

	R$ 125,70
	10/12/1999

	R$ 125,70
	10/1/2000

	R$ 125,70
	10/2/2000

	R$ 125,70
	10/3/2000

	R$ 125,70
	10/4/2000

	R$ 125,70
	10/5/2000

	R$ 125,70
	10/6/2000

	R$ 125,70
	10/7/2000

	R$ 125,70
	10/8/2000

	R$ 125,70
	10/9/2000

	R$ 125,70
	10/10/2000

	R$ 125,70
	10/11/2000

	R$ 125,70
	10/12/2000

	R$ 125,70
	10/1/2001

	R$ 351,75
	10/2/2001

	R$ 351,75
	10/3/2001

	R$ 351,75
	10/4/2001

	R$ 351,75
	10/5/2001

	R$ 351,75
	10/6/2001

	R$ 351,75
	10/7/2001

	R$ 351,75
	10/8/2001

	R$ 351,75
	10/9/2001

	R$ 351,75
	10/10/2001

	R$ 351,75
	10/11/2001

	R$ 351,75
	10/12/2001

	R$ 351,75
	10/1/2002

	R$ 351,75
	10/2/2002

	R$ 351,75
	10/3/2002

	R$ 351,75
	10/4/2002

	R$ 351,75
	10/5/2002

	R$ 351,75
	10/6/2002

	R$ 351,75
	10/7/2002

	R$ 351,75
	10/8/2002

	R$ 351,75
	10/9/2002

	R$ 351,75
	10/10/2002

	R$ 351,75
	10/11/2002

	R$ 351,75
	10/12/2002

	R$ 351,75
	10/1/2003

	R$ 351,75
	10/2/2003

	R$ 351,75
	10/3/2003

	R$ 351,75
	10/4/2003

	R$ 351,75
	10/5/2003

	R$ 351,75
	10/6/2003

	R$ 351,75
	10/7/2003

	R$ 351,75
	10/8/2003

	R$ 351,75
	10/9/2003

	R$ 351,75
	10/10/2003

	R$ 351,75
	10/11/2003

	R$ 351,75
	10/12/2003

	R$ 351,75
	10/1/2004

	R$ 351,75
	10/2/2004

	R$ 351,75
	10/3/2004

	R$ 351,75
	10/4/2004

	R$ 351,75
	10/5/2004

	R$ 387,00
	10/11/2005

	R$ 437,25
	10/12/2005

	R$ 437,25
	10/1/2006

	R$ 437,25
	10/2/2006

	R$ 437,25
	10/3/2006

	R$ 437,25
	10/4/2006

	R$ 437,25
	10/5/2006

	R$ 437,25
	10/6/2006

	R$ 437,25
	10/7/2006

	R$ 437,25
	10/8/2006

	R$ 480,75
	10/9/2006

	R$ 480,75
	10/10/2006

	R$ 480,75
	10/11/2006

	R$ 480,75
	10/12/2006

	R$ 480,75
	10/1/2007

	R$ 1.089,00
	10/2/2007

	R$ 1.089,00
	10/3/2007

	R$ 1.089,00
	10/4/2007

	R$ 1.089,00
	10/5/2007

	R$ 1.089,00
	10/6/2007

	R$ 1.089,00
	10/7/2007

	R$ 1.089,00
	10/8/2007

	R$ 1.089,00
	10/9/2007

	R$ 1.089,00
	10/10/2007

	R$ 1.089,00
	10/11/2007

	R$ 1.089,00
	10/12/2007

	R$ 1.089,00
	10/1/2008

	R$ 1.089,00
	10/2/2008

	R$ 1.089,00
	10/3/2008

	R$ 1.089,00
	10/4/2008

	R$ 1.089,00
	10/5/2008

	R$ 1.085,00
	10/6/2008

	R$ 1.089,00
	10/7/2008

	R$ 1.089,00
	10/8/2008

	R$ 1.089,00
	10/9/2008

	R$ 1.089,00
	10/10/2008

	R$ 1.089,00
	10/11/2008

	R$ 1.089,00
	10/12/2008

	R$ 1.089,00
	10/1/2009

	R$ 1.089,00
	10/2/2009

	R$ 1.089,00
	10/3/2009

	R$ 1.089,00
	10/4/2009

	R$ 1.089,00
	10/5/2009

	R$ 1.089,00
	10/6/2009

	R$ 1.089,00
	10/7/2009

	R$ 1.089,00
	10/8/2009

	R$ 1.089,00
	10/9/2009

	R$ 1.089,00
	10/10/2009

	R$ 1.089,00
	10/11/2009

	R$ 1.089,00
	10/12/2009

	R$ 1.089,00
	10/1/2010

	R$ 1.089,00
	10/2/2010

	R$ 1.089,00
	10/3/2010

	R$ 1.089,00
	10/4/2010

	R$ 1.089,00
	10/5/2010

	R$ 1.089,00
	10/6/2010

	R$ 1.089,00
	10/7/2010

	R$ 1.089,00
	10/8/2010

	R$ 1.089,00
	10/9/2010

	R$ 1.089,00
	10/10/2010

	R$ 1.089,00
	10/11/2010

	R$ 1.089,00
	10/12/2010

	R$ 1.089,00
	10/1/2011

	R$ 1.089,00
	10/2/2011

	R$ 1.089,00
	10/3/2011

	R$ 1.089,00
	10/4/2011

	R$ 1.089,00
	10/5/2011

	R$ 1.089,00
	10/6/2011

	R$ 1.089,00
	10/7/2011

	R$ 1.089,00
	10/8/2011

	R$ 1.089,00
	10/9/2011

	R$ 1.089,00
	10/10/2011

	R$ 1.089,00
	10/11/2011

	R$ 1.089,00
	10/12/2011

	R$ 1.089,00
	10/1/2012

	R$ 1.089,00
	10/2/2012

	R$ 1.089,00
	10/3/2012

	R$ 1.089,00
	10/4/2012

	R$ 1.089,00
	10/5/2012

	R$ 1.089,00
	10/6/2012

	R$ 1.089,00
	10/7/2012

	R$ 1.520,00
	10/8/2012

	R$ 1.520,00
	10/9/2012

	R$ 1.520,00
	10/10/2012

	R$ 1.520,00
	10/11/2012

	R$ 1.520,00
	10/12/2012

	R$ 1.520,00
	10/1/2013

	R$ 1.520,00
	10/2/2013

	R$ 1.520,00
	10/3/2013

	R$ 1.520,00
	10/4/2013

	R$ 1.520,00
	10/5/2013

	R$ 1.520,00
	10/6/2013

	R$ 1.520,00
	10/7/2013

	R$ 1.520,00
	10/8/2013

9.2. aplicar em desfavor de Pedro de Souza Guedes a multa prevista no art. 57 da Lei 8.443, de 1992, sob o valor de R$ 90.000,00 (noventa mil reais) , fixando-lhe o prazo de 15 (quinze) dias, contados da notificação, para que comprove, perante o Tribunal (art. 214, III, "a", do RITCU) , o recolhimento da referida dívida ao Tesouro Nacional, atualizada monetariamente na forma da legislação em vigor;
9.3. autorizar, caso requerido, nos termos do art. 26 da Lei nº 8.443, de 1992, e do art. 217 do RITCU, o parcelamento das dívidas fixadas por este Acórdão em até 36 (trinta e seis) parcelas mensais e sucessivas, com a atualização monetária e os correspondentes acréscimos legais, esclarecendo ao responsável que a falta de pagamento de qualquer parcela importará no vencimento antecipado do saldo devedor, sem prejuízo das demais medidas legais; 
9.4. autorizar, desde logo, a cobrança judicial das dívidas fixadas por este Acórdão, nos termos do art. 28, inciso II, da Lei nº 8.443, de 1992, diante do não atendimento à notificação; e
9.5. determinar que a unidade técnica envie a cópia deste Acórdão, com o Relatório e a Proposta de Deliberação, à Procuradoria da República no Estado do Pará, nos termos do art. 16, § 3º, da Lei nº 8.443, de 1992, e do art. 209, § 7º, do RITCU, para o ajuizamento das ações civis e penais cabíveis, destacando, ainda, a eventual perpetração de crime diante da indevida apresentação de falsas declarações pelo Sr. Pedro de Souza Guedes junto ao Comando da Aeronáutica nos exercícios de 2009, 2011, 2012 e 2013, ao declarar não ter exercido qualquer atividade remunerada após o recebimento do auxílio-invalidez (Peça 1, fls. 274, 276, 278, e 280) .

TOMADA DE CONTAS ESPECIAL. Recebimento indevido de auxílio-invalidez, concomitante com o exercício de atividade remunerada. Ocorrência: Outubro/2008 a Setembro/2013.

Segunda Câmara

1º Comando Aéreo Regional em Belém - PA (I Comar).

3. Responsável: Pedro de Souza Guedes (CPF XXX.630.302-XX).

13.1. Ministros presentes: Ana Arraes (Presidente), Augusto Nardes, Aroldo Cedraz e Raimundo Carreiro.
13.2. Ministro-Substituto presente: André Luís de Carvalho (Relator).

ACORDAO-COMPLETO-2439329

Acórdão de Relação 12369/2020 - Segunda Câmara

Acórdão de Relação

ACORDAO-COMPLETO-2413453

Acórdão de Relação 6328/2020 - Segunda Câmara

ANDRÉ DE CARVALHO

Trata-se de tomada de contas especial instaurada pelo Comandante-Geral de Operações Aéreas do Comando da Aeronáutica junto ao Ministério da Defesa em desfavor de Pedro de Souza Guedes, como 2º sargento reformado, diante da indevida percepção de auxílio-invalidez em concomitância com o exercício de atividade remunerada.
2.	Após a análise final do feito, o auditor federal da Secex-TCE lançou o seu parecer conclusivo à Peça 56, com a anuência dos dirigentes da unidade técnica (Peças 57 e 58) ) , nos seguintes termos:
	" (...) 2. Em processo de Relatório de Auditoria TC-Processo 005.504/2012-0, que trata de acumulação de cargos públicos, o TCU detectou o pagamento de auxílio-invalidez a setenta e seis militares inativos pertencentes à folha de pagamento do Comaer, concomitante com a remuneração/provento do exercício de outra atividade remunerada, em desrespeito ao disposto nos arts. 78 e 79 do Decreto 4.307, de 18/7/2002, que regulamenta a Medida Provisória 2215-10, de 31/8/2001, bem como o art. 1º da Lei 11.421, de 21/12/2006.
HISTÓRICO
3. Comunicado pelo TCU da possível irregularidade no recebimento de auxílio-invalidez pelo Sr. Pedro de Souza Guedes, o Comandante do Primeiro Comando Aéreo Regional determinou a instauração de sindicância para apuração dos fatos (peça 1, p. 54) . O relatório de sindicância 20/2013/SIJ-R apurou que o responsável recebeu indevidamente auxílio-invalidez visto que - após ter sido reformado por invalidez-, exercera, concomitantemente, atividade remunerada. Concluiu a Sindicante que o pagamento do benefício deveria ser suspenso e o valor recebido indevidamente nos últimos 5 anos, ressarcido (peça 1, p. 158-162) 
4. Após a conclusão da sindicância o Comandante do I Comando da Aeronáutica - I Comar, por meio da Solução-Sindicância 20/2013/SIJ-R, de 21/8/2013, determinou, dentre outras medidas, a suspensão imediata do pagamento do benefício ao 2S Refm Pedro de Souza Guedes e a instauração de Processo Administrativo de Ressarcimento ao Erário - Pare 'visando a restituição do que o 2S Refm Pedro de Souza Guedes recebeu indevidamente nos últimos 5 anos anteriores à suspensão do pagamento' (peça 1, p. 164-172) .
5. O Pare 001/AJUR/2014 foi instaurado pela Portaria I Comar 6/AJUR, de 14 de janeiro de 2014 (peça 1, p. 46) , no qual o Sr. Pedro de Souza Guedes, por meio de advogado, apresentou defesa (peça 1, p. 222-228) . A conclusão do referido Processo foi de que o responsável recebeu indevidamente o auxílio-invalidez visto que exerceu, concomitantemente com o usufruto do benefício, atividade remunerada na Universidade Federal do Pará - UFPA, na qual se aposentou (peça 1, p. 232-234) . A conclusão exarada no Pare 001/AJUR/2014 foi homologada pelo Comandante do I Comar (peça 1, p. 238) . Instado, o responsável não efetuou a devolução dos recursos recebidos indevidamente.
6. A Portaria Comar 114-T/ASSJUR, de 12 de setembro de 2014 (peça 1, p.8) , instaurou a Tomada de Contas Especial no I Comar em relação aos valores recebidos, indevidamente, a título de auxílio-invalidez pelo 2º Sargento Reformado Pedro de Souza Guedes.
7. O Relatório da Comissão de Tomada de Contas Especial (peça 2, p. 116-158) historia as várias tentativas de notificação do responsável e que restaram, todas, infrutíferas (peça 2, p. 140-142) . Após extensa análise dos fatos a Comissão de Tomada de Contas Especial concluiu, por unanimidade, imputando responsabilidade ao 2º Sargento Reformado Pedro de Souza Guedes pelo dano ao erário causado pela percepção indevida de auxílio-invalidez, concomitantemente com o exercício da profissão de médico em autarquia federal (peça 2, p. 156) .
8. O Relatório de Auditoria 02/TCE/15 (peça 2, p. 182-188) , de 28/5/2015, do Centro de Controle Interno da Aeronáutica - Cenciar analisou os fatos apresentados pelo Relatório da Comissão de Tomada de Contas e recomendou certificar pela irregularidade das contas do responsável. O Certificado de Auditoria de Irregularidade do Chefe do Cenciar-2 ratificou a irregularidade das contas do responsável (peça 2, p. 189) .
9. O Parecer do Dirigente do Órgão de Controle Interno acompanhou o Relatório e Certificado de Auditoria, concluindo pela irregularidade das contas (peça 2, p. 190) . Em Manifestação datada de 9/6/2015 o Comandante da Aeronáutica atestou haver tomado conhecimento da TCE, assim como das conclusões contidas nos pareceres emitidos pelo Centro de Controle Interno da Aeronáutica - Cenciar (peça 2, p. 191) .
10.	O Ministro de Estado da Defesa atestou haver tomado conhecimento das conclusões contidas no Relatório e Certificado de Auditoria do Centro de Controle Interno do Comando da Aeronáutica, cuja opinião foi pela irregularidade das contas, acompanhando o posicionamento da unidade de controle interno competente (peça 2, p. 192) .
11.	Por Despacho do Relator André Luís de Carvalho foi concedida vista dos autos ao Major-Brigadeiro Intendente Eurico Jorge de Lima, Chefe do Centro de Controle Interno da Aeronáutica, bem como ao Coronel-Intendente José Carlos da Silva, Chefe da Divisão de Apoio ao Controle Externo, e determinado seus cadastramentos no Sistema Vista Automatizada de Processos, na qualidade de representantes da unidade jurisdicionada (peça 6) .
12.	No âmbito desta Corte de Contas o processo recebeu três instruções. A primeira, à peça 8, em exame preliminar, propôs citação imediata e considerando-se apenas os últimos 5 anos de percepção indevida de auxílio invalidez.
13.	Em cumprimento ao Despacho do Secretário da Secex/PA (peça 10) , de 22/4/2016, o qual anuiu à proposta, foi promovida a citação do Sr. Pedro de Souza Guedes, CPF XXX.630.302-XX, 2S Refm da Aeronáutica, por intermédio do Ofício 0721/2016-TCU/SECEX-PA (peça 12) , de 25/4/2016, recebido no endereço do destinatário em 9/5/2016 (peça 13) . 
14.	Por intermédio de procurador constituído nos autos (peça 14) , o responsável solicitou prorrogação do prazo para apresentação de alegações de defesa em face do Ofício 0721/2016 do TCU e cópias dos autos do TC Processo 016.409/2015-9, pedidos atendidos conforme consta teor do Ofício 0975/2016 do TCU (peça 17) , de 20/5/2016, recebido em mãos pelo procurador daquele responsável em 6/6/2016 (peça 18) . 
14.1	 O responsável, ainda por intermédio de seu procurador, apresentou alegações de defesa (peça 19) , recebidas, tempestivamente, no TCU em 22/6/2016 (peça 19, p. 1) , analisadas na instrução de peça 24.
15.	Aquela instrução (peça 24) propôs julgar irregulares as contas do Sr. Pedro de Souza Guedes, CPF XXX.630.302-XX, 2º Sargento Reformado (2S Refm) , nº de ordem 3713378, relativas ao recebimento indevido de auxílio-invalidez, com imputação de débito e multa.
16.	Os autos foram encaminhados ao Exmo. Ministro André Luís de Carvalho, que, mediante Despacho Interlocutório de peça 28, os restituiu à unidade técnica para que a citação fosse refeita, nos seguintes termos, in verbis:
 (...) 
Considerando, assim, que, coerentemente com o posicionamento registrado no âmbito do Acórdão 837/2014-TCU-Plenário, a referida situação não se amolda à tradicional posição do TCU no sentido de limitar o ressarcimento ao prazo de 5 anos, uma vez que o presente caso concreto não trata de mera devolução de valores pagos a maior a servidores de boa-fé, mas, sim, de dano deliberadamente causado ao erário e apurado no presente processo de tomada de contas especial; 
Determino a restituição dos autos para que, com a devida urgência, a Secex/PA promova a citação do responsável para lhe imputar o dano causado ao erário desde de 1º/5/1986.
17. Nesse sentido, com vista a dar cumprimento ao Despacho exarado pelo Ministro Relator, (peça 28) , propôs-se, na terceira instrução à peça 29, diligenciar ao Primeiro Comando Aéreo Regional em Belém (I Comar) para que apresentasse as fichas financeiras do Sr. Pedro de Souza Guedes, no período compreendido entre 1º/5/1986 a 31/12/1995, a fim de subsidiar nova citação.
17.1	Assim, foi expedido o ofício 1316/2017-TCU/SECEX-PA, de 5/7/2017 (peça 32) , com aviso de recebimento AR dos correios à peça 33, datado de 26/7/2017, cientificando o I Comar acerca da necessidade de complementação da documentação.
18. Em resposta à diligência, mediante Ofício 178/AJUR/7934 (peça 34, p. 1-2) , o Primeiro Comando Aéreo Regional apresentou a documentação solicitada (peças 34,35 e 36) .
19. Após tais providências, foi elaborada a instrução de peça 40, para realização de nova citação do responsável, efetivada por intermédio do ofício 1446/2018-TCU-Secex/PA (peça 47) , e devidamente recebido pelo seu Procurador (AR peça 48) , que após solicitação de prorrogação de prazo termina por apresentar as alegações juntadas na peça 51.
DO EXAME TÉCNICO 
Alegações de defesa
20.  O responsável apresenta como alegações, em suma, a nulidade de citação e intimação na fase interna da TCE, a prescrição intercorrente, a culpa concorrente com a definição de impedimento militar e impedimento de atos civis, da inspeção médica, da reforma e da doença curável e da inexistência de dano e do princípio da boa-fé.
Análise
20.1	Tais alegações do responsável são recorrentes já que apresentou semelhantes argumentos para tentar elidir a irregularidade ora lhe imposta por ocasião da tomada de seu Termo de Inquirição de 29/7/2013 (peça 1, p. 76-78) , da apresentação de defesa junto à Comissão de Sindicância do I Comar em 20/2/2014 (peça 1, p. 222-228) e de novo Termo de Inquirição em 11/11/2014 (peça 2, p. 28-30) , todos na fase interna da TCE, não apresentando cópia das 3 perícias que alega ter se submetido (não existindo também nos autos tais perícias) ou que tenha realizado petição junto à Aeronáutica para se submeter a exame médico para retorno à ativa do serviço militar. 
20.2.	Importa resgatar o seguinte trecho da primeira instrução (peça 8) , com o qual se concorda e se incorpora a este exame técnico no que tange à caracterização da irregularidade e identificação do responsável:
12.	 Pela Portaria nº 359, de 3 de abril de 1962, da então Diretoria Geral de Pessoal da Aeronáutica, o então cabo Pedro de Souza Guedes foi reformado no posto de terceiro-sargento e promovido a segundo-sargento na forma da Lei 1.316/51, visto ter sido julgado incapaz para o serviço militar, não podendo prover os meios de subsistência (peça 1, p. 88-90) .
13.	 Conforme contratos de trabalho à peça 1, p. 94-96, o Sr. Pedro de Souza Guedes foi admitido no Governo do Território Federal de Roraima no dia 1º de maio de 1986, em dois cargos de médico.
14.	 Em resposta à solicitação da Comissão de Sindicância a Pró-Reitora em exercício, da Pró-Reitoria de Desenvolvimento e Gestão de Pessoal da Universidade Federal do Pará - UFPA, informou que o responsável fora redistribuído do Governo do extinto Território Federal de Roraima para a UFPA, nos termos da Portaria nº 1634, da então Secretaria de Administração Federal, publicada no DOU de 22/4/1992, retificada nos termos da publicação no DOU, Seção II, de 29/10/1992 (peça 1, p. 142-144) . Também informou que o responsável foi aposentado, a partir de 20/10/2009, compulsoriamente, com proventos proporcionais, ao completar 70 anos de idade, por meio das Portarias 4388 e 4389, de 5/11/2009, publicadas no DOU de 9/11/2009 (peça 1, p. 140, 150 e 152) .
15.	 A Medida Provisória 2215-10, de 31/8/2001, que tratou da reestruturação da remuneração dos militares, dispôs em seu art. 2º, sobre o auxílio-invalidez:
	Art. 2º. Além da remuneração prevista no art. 1º desta Medida Provisória, os militares têm os seguintes direitos remuneratórios:
	I - observadas as definições do art. 3º desta Medida Provisória:
	(...) 
	g) auxílio invalidez;
	(...) 
	Art. 3º. Para os efeitos desta Medida Provisória, entende-se como:
	(...) 
	XV - auxílio-invalidez - direito pecuniário devido ao militar na inatividade, reformado como inválido, por incapacidade para o serviço ativo, conforme regulamentação;
	(...) 
                                               ANEXO IV
                         TABELA V - AUXÍLIO-INVALIDEZ
	
	VALOR REPRESENTATIVO
	FUNDAMENTO

	a
	O militar, que necessitar de internação especializada - militar ou não - ou assistência ou cuidados permanentes de enfermagem, devidamente constatadas por Junta Militar de Saúde.
	Sete quotas e meia de soldo.
	Art. 2º e art. 3º, inciso XV.

	b
	O militar que, por prescrição médica homologada por Junta Militar de Saúde, receber tratamento na própria residência, necessitando assistência ou cuidados permanentes de enfermagem.
	Sete quotas e meia do soldo.
	
16.	 O Regulamento da Medida Provisória (Decreto 4.307, de 18/7/2002) estabeleceu que será suspenso o pagamento do auxílio-invalidez caso seja constatado o exercício de atividade remunerada, pública ou privada, por parte do beneficiário e também em caso de constatação de que a condição de invalidez não mais exista:
Art. 78. O militar que faz jus ao auxílio-invalidez apresentará, anualmente, declaração de que não exerce nenhuma atividade remunerada, pública ou privada.
Parágrafo único. O pagamento do auxílio-invalidez será suspenso caso seja constatado que o militar exerce qualquer atividade remunerada ou não apresente a declaração referida no caput.
Art. 79. A critério da administração, o militar será periodicamente submetido à inspeção de saúde e, se constatado que não se encontra nas condições de saúde previstas na Tabela V do Anexo IV da Medida Provisória nº 2.215-10, de 2001, o auxílio-invalidez será suspenso.
17. Em 22/12/2006, foi publicada a Lei 11.421 que apesar de revogar a Tabela V do Anexo IV da Medida Provisória, manteve as condicionantes para a percepção do auxílio-invalidez, conforme art. 1º:
Art. 1º O auxílio-invalidez de que trata a Medida Provisória 2.215-10, de 31/8/2001, é devido, nos termos do regulamento, ao militar que necessitar de internação especializada, militar ou não, ou assistência, ou cuidados permanentes de enfermagem, devidamente constatados por Junta Militar de Saúde, e ao militar que, por prescrição médica, também homologada por Junta Militar de Saúde, receber tratamento na própria residência, necessitando assistência ou cuidados permanentes de enfermagem.
18.	 A Administração cumpriu seu dever de diligência ao exigir do responsável a declaração prevista no art. 78 do Decreto 4.307/2002. Constam dos autos declarações assinadas pelo responsável datadas de 29/10/2009, 10/11/2011, 15/10/2012 e 22/10/2013 negando o exercício de qualquer atividade remunerada, pública ou privada, após fazer jus ao recebimento do auxílio-invalidez (peça 1, p. 274, 276, 278 e 280) . Ora, o benefício começou a ser pago ao responsável desde a sua reforma por invalidez, em 3 de abril de 1962. Como o responsável, desde 1º de maio de 1986 exercia dois cargos de médico, inicialmente no então Governo do Território Federal de Roraima e depois na Universidade Federal do Pará em 20/10/2009, infere-se que tal declaração é inverídica.
20.3.	O auxílio-invalidez foi pago até o mês de agosto de 2013. Planilhas à peça 37 detalham, mês a mês, os valores recebidos indevidamente pelo responsável antes da suspensão do benefício.
20.4.	Em que pese as declarações de 29/10/2009, 10/11/2011, 15/10/2012 e 22/10/2013 negando o exercício de qualquer atividade remunerada, pública ou privada, após fazer jus ao recebimento do auxílio-invalidez (peça 1, p. 274, 276, 278 e 280) , o responsável recebeu o auxílio concomitantemente com a remuneração do exercício de atividade pública ou privada de 1º/5/1986 até 3/9/2013 (quando teve suspenso o benefício pelo I Comar) , ciente de que a acumulação era indevida, conforme demonstra o Termo de Inquirição I Comar de 29/7/2013 (peça 1, p. 76-78) , e também quando não se encontrava mais em condições de invalidez, sem atender, portanto, às condicionantes do art. 1º da Lei 11.421/2006 para concessão e manutenção do auxílio-invalidez e dos art. 78 e 79 do Decreto 4.307/2002, que regulamentou a Medida Provisória 2215-10, de 31/8/2001, causando, assim, dano ao erário correspondente ao auxílio recebido indevidamente.
20.5.		Acerca da suscitada 'prescrição intercorrente', recorre-se à seguinte análise feita na instrução de peça 29:
11. O responsável alega que havia ocorrido a 'prescrição intercorrente' no processo, com a perda do direito da União (Aeronáutica) reaver seus créditos junto ao responsável, já que a cobrança estava prescrita, ipsis litteris, 'uma vez que reporta-se ao ano de 2008 ao o ano de 2013 (sic) , o que retroage do ATO anulado no ano de 2016 em que a parte recorrente, requer pela nulidade de todos os atos prejudiciais inerente ao cerceamento da ampla defesa e do contraditório' (peça 19, p. 3-4) .
11.1 Nos termos do art. 37, § 5º, da Constituição Federal, e da Súmula TCU 282, é imprescritível a pretensão do Estado de promover ações de devolução contra quem deu causa a prejuízo ao erário, mencionando-se também decisão do Acórdão 76/2017-TCU-Plenário - TCU que decidiu também nesse sentido.
11.2. Desse modo, rejeita-se tais alegações de defesa.
20.6	Quanto aos outros citados argumentos, eles também já foram assim analisados na instrução de peça 24, quando foram refutados:
10. Preliminarmente, o responsável aduz que a Aeronáutica não o notificou ou 'não houve a intimação', pois admitiu: 'houve a 'tentativa' de intimação por 04 (quatro) vezes, sendo que em nenhuma das vezes o recorrente (o responsável) , se encontrava em Belém do Pará, não houve a intimação por hora certa, o recorrente também tem o seu domicilio em outra cidade do interior, e isso era e é do conhecimento da recorrida Aeronáutica' (peça 19, p. 2) . Por isso, o responsável requeria a 'nulidade do processo por cerceamento da ampla defesa e do contraditório' (peça 19, p. 3) .
10.1.	Verifica-se que a Notificação TCE 03/ICOMAR/2014 (peça 2, p. 102) , de 20/11/2014, cuja entrega foi frustrada, cientificava que a Comissão de Tomadores de Contas do I Comar identificava o Sr. Pedro de Souza Guedes como responsável por dano ao erário, 'em razão da comprovada percepção indevida de auxílio-invalidez, devendo ressarcir o montante de R$ 87.433,41,  atualizado até 30 de novembro de 2014' ou que apresentasse alegações de defesa para elidir a irregularidade constatada no processo de TCE (peça 2, p. 102) .
10.2.	Consta do item 5.1 desta instrução que foram realizadas 4 tentativas para entrega do ofício de notificação das irregularidades detectadas no endereço do responsável, todas frustradas pela ausência do responsável em seu endereço residencial, pois pretendia-se entregar a missiva em mãos. Posteriormente, o I Comar não efetuou a notificação do responsável por via editalícia, finalizando os trabalhos da fase interna desta TCE com a emissão do Relatório TCE 03/ICOMAR/2014 (peça 2, p. 116-158) , de 17/12/2014, da Comissão de Tomadores de Contas daquele comando militar.
10.3.	Cabe esclarecer que na fase interna da tomada de contas especial ainda não se tem propriamente processo caracterizado por lide, mas, sim, procedimento de apuração administrativa. Na fase interna, embora haja a previsão de notificação para que o responsável traga aos autos os documentos que entenda úteis para o esclarecimento da situação, a falta de sua realização não invalida os atos processuais adotados no âmbito da Corte de Contas. 
10.4.	Assim, no que se refere à ausência de notificação do responsável na fase interna da tomada de contas especial, a jurisprudência deste Tribunal é firme no sentido de que a instauração do contraditório e da ampla defesa, para fins de condenação dos responsáveis por parte desta Corte de Contas, somente se dá na fase externa do processo de tomada de contas especial, ou seja, por meio de sua regular citação, sendo irrelevante, para a configuração do contraditório, a ocorrência ou não de notificação anterior pelo órgão concedente (Acórdão 1404/2014-TCU-Plenário, 1.991/2014-TCU-Plenário, 2.875/2014-TCU-Plenário, 4.578/2014-TCU-1ª Câmara, 5.661/2014-TCU-1ª Câmara, 6.941/2015-TCU-1ª Câmara e 874/2016-TCU-1ª Câmara, dentre outros) .
20.7.	Assim, tem-se que essas alegações de defesa não trazem elementos novos a elidir a irregularidade de receber indevidamente auxílio-invalidez, concomitante com o exercício de atividade remunerada pública, a partir de 1º/5/1986 até setembro/2013.
PRESCRIÇÃO DA PRETENSÃO PUNITIVA
21.	Vale ressaltar que a pretensão punitiva do TCU, conforme Acórdão 1441/2016-TCU-Plenário, Relator: Benjamin Zymler, que uniformizou a jurisprudência acerca dessa questão, subordina-se ao prazo geral de prescrição indicado no art. 205 do Código Civil, que é de dez anos, contado da data de ocorrência da irregularidade sancionada, nos termos do art. 189 do Código Civil, sendo este prazo interrompido pelo ato que ordenar a citação, a audiência ou a oitiva do responsável.
22.	No caso em exame, e considerando que o recebimento de auxílio invalidez se constituía de um fato permanente e que se repetia mensalmente, e que somente cessou em 10/08/2013, entendemos não ter ocorrido a prescrição, uma vez que a ordenação da citação neste Tribunal ocorreu em agosto de 2018.
CONCLUSÃO
23.	Em face da análise promovida na seção 'Exame Técnico', verifica-se que o responsável não logrou elidir a irregularidade pela qual foi citado, qual seja, o recebimento indevido de auxílio-invalidez.
24.	Tendo em vista que não constam dos autos elementos que permitam reconhecer a boa-fé do responsável, em especial a resposta afirmativa ao questionamento de que se tinha ciência que a situação de reformado da aeronáutica o restringia a exercer outra função remunerada (peça 01 fl. 76) , sugere-se que as suas contas sejam, desde logo, julgadas irregulares, nos termos do art. 202, § 6º, do Regimento Interno do TCU, com a imputação do débito atualizado monetariamente e acrescido de juros de mora, nos termos do art. 202, §1º do Regimento Interno do TCU.
PROPOSTA DE ENCAMINHAMENTO
25.	Diante do exposto, submetem-se os autos à consideração superior, propondo ao Tribunal:
                      TRIBUNAL DE CONTAS DA UNIÃO	
	a) julgar irregulares, nos termos dos arts. 1º, inciso I, 16, inciso III, alínea 'c', da Lei 8.443/1992, c/c os arts. 19 e 23, inciso III, da mesma Lei, as contas do responsável Sr. Pedro de Souza Guedes (CPF: XXX.630.302-XX) , condenando-o ao pagamento das importâncias a seguir especificadas, atualizadas monetariamente e acrescidas dos juros de mora, calculados a partir das datas discriminadas até a data da efetiva quitação do débito, fixando-lhe o prazo de quinze dias, para que comprove, perante o Tribunal, o recolhimento das referidas quantias aos cofres do Tesouro Nacional, nos termos do art. 23, inciso III, alínea 'a', da citada lei, c/c o art. 214, inciso III, alínea 'a', do Regimento Interno do TCU;	
R$ 1.520,00, em 10/8/2013
R$ 1.520,00, em 10/7/2013
R$ 1.520,00, em 10/6/2013
R$ 1.520,00, em 10/5/2013
R$ 1.520,00, em 10/4/2013
R$ 1.520,00, em 10/3/2013
R$ 1.520,00, em 10/2/2013
R$ 1.520,00, em 10/1/2013
R$ 1.520,00, em 10/12/2012
R$ 1.520,00, em 10/11/2012
R$ 1.520,00, em 10/10/2012
R$ 1.520,00, em 10/9/2012
R$ 1.520,00, em 10/8/2012
R$ 1.089,00, em 10/7/2012
R$ 1.089,00, em 10/6/2012
R$ 1.089,00, em 10/5/2012
R$ 1.089,00, em 10/4/2012
R$ 1.089,00, em 10/3/2012
R$ 1.089,00, em 10/2/2012
R$ 1.089,00, em 10/1/2012
R$ 1.089,00, em 10/12/2011
R$ 1.089,00, em 10/11/2011
R$ 1.089,00, em 10/10/2011
R$ 1.089,00, em 10/9/2011
R$ 1.089,00, em 10/8/2011
R$ 1.089,00, em 10/7/2011
R$ 1.089,00, em 10/6/2011
R$ 1.089,00, em 10/5/2011
R$ 1.089,00, em 10/4/2011
R$ 1.089,00, em 10/3/2011
R$ 1.089,00, em 10/2/2011
R$ 1.089,00, em 10/1/2011
R$ 1.089,00, em 10/12/2010
R$ 1.089,00, em 10/11/2010
R$ 1.089,00, em 10/10/2010
R$ 1.089,00, em 10/9/2010
R$ 1.089,00, em 10/8/2010
R$ 1.089,00, em 10/7/2010
R$ 1.089,00, em 10/6/2010
R$ 1.089,00, em 10/5/2010
R$ 1.089,00, em 10/4/2010
R$ 1.089,00, em 10/3/2010
R$ 1.089,00, em 10/2/2010
R$ 1.089,00, em 10/1/2010
R$ 1.089,00, em 10/12/2009
R$ 1.089,00, em 10/11/2009
R$ 1.089,00, em 10/10/2009
R$ 1.089,00, em 10/9/2009
R$ 1.089,00, em 10/8/2009
R$ 1.089,00, em 10/7/2009
R$ 1.089,00, em 10/6/2009
R$ 1.089,00, em 10/5/2009
R$ 1.089,00, em 10/4/2009
R$ 1.089,00, em 10/3/2009
R$ 1.089,00, em 10/2/2009
R$ 1.089,00, em 10/1/2009
R$ 1.089,00, em 10/12/2008
R$ 1.089,00, em 10/11/2008
R$ 1.089,00, em 10/10/2008
R$ 1.089,00, em 10/9/2008
R$ 1.089,00, em 10/8/2008
R$ 1.089,00, em 10/7/2008
R$ 1.185,00, em 10/6/2008
R$ 1.089,00, em 10/5/2008
R$ 1.089,00, em 10/4/2008
R$ 1.089,00, em 10/3/2008
R$ 1.089,00, em 10/2/2008
R$ 1.089,00, em 10/1/2008
R$ 1.089,00, em 10/12/2007
R$ 1.089,00, em 10/11/2007
R$ 1.089,00, em 10/10/2007
R$ 1.089,00, em 10/9/2007
R$ 1.089,00, em 10/8/2007
R$ 1.089,00, em 10/7/2007
R$ 1.089,00, em 10/6/2007
R$ 1.089,00, em 10/5/2007
R$ 1.089,00, em 10/4/2007
R$ 1.089,00, em 10/3/2007
R$ 1.089,00, em 10/2/2007
R$ 480,75, em 10/1/2007
R$ 480,75, em 10/12/2006
R$ 480,75, em 10/11/2006
R$ 480,75, em 10/10/2006
R$ 480,75, em 10/9/2006
R$ 437,25, em 10/8/2006
R$ 437,25, em 10/7/2006
R$ 437,25, em 10/6/2006
R$ 437,25, em 10/5/2006
R$ 437,25, em 10/4/2006
R$ 437,25, em 10/3/2006
R$ 437,25, em 10/2/2006
R$ 437,25, em 10/1/2006
R$ 437,25, em 10/12/2005
R$ 387,00, em 10/11/2005
R$ 351,75, em 10/5/2004
R$ 351,75, em 10/4/2004
R$ 351,75, em 10/3/2004
R$ 351,75, em 10/2/2004
R$ 351,75, em 10/1/2004
R$ 351,75, em 10/12/2003
R$ 351,75, em 10/11/2003
R$ 351,75, em 10/10/2003
R$ 351,75, em 10/9/2003
R$ 351,75, em 10/8/2003
R$ 351,75, em 10/7/2003
R$ 351,75, em 10/6/2003
R$ 351,75, em 10/5/2003
R$ 351,75, em 10/4/2003
R$ 351,75, em 10/3/2003
R$ 351,75, em 10/2/2003
R$ 351,75, em 10/1/2003
R$ 351,75, em 10/12/2002
R$ 351,75, em 10/11/2002
R$ 351,75, em 10/10/2002
R$ 351,75, em 10/9/2002
R$ 351,75, em 10/8/2002
R$ 351,75, em 10/7/2002
R$ 351,75, em 10/6/2002
R$ 351,75, em 10/5/2002
R$ 351,75, em 10/4/2002
R$ 351,75, em 10/3/2002
R$ 351,75, em 10/2/2002
R$ 351,75, em 10/1/2002
R$ 351,75, em 10/12/2001
R$ 351,75, em 10/11/2001
R$ 351,75, em 10/10/2001
R$ 351,75, em 10/9/2001
R$ 351,75, em 10/8/2001
R$ 351,75, em 10/7/2001
R$ 351,75, em 10/6/2001
R$ 351,75, em 10/5/2001
R$ 351,75, em 10/4/2001
R$ 351,75, em 10/3/2001
R$ 351,75, em 10/2/2001
R$ 125,70, em 10/1/2001
R$ 125,70, em 10/12/2000
R$ 125,70, em 10/11/2000
R$ 125,70, em 10/10/2000
R$ 125,70, em 10/9/2000
R$ 125,70, em 10/8/2000
R$ 125,70, em 10/7/2000
R$ 125,70, em 10/6/2000
R$ 125,70, em 10/5/2000
R$ 125,70, em 10/4/2000
R$ 125,70, em 10/3/2000
R$ 125,70, em 10/2/2000
R$ 125,70, em 10/1/2000
R$ 125,70, em 10/12/1999
R$ 125,70, em 10/11/1999
R$ 125,70, em 10/10/1999
R$ 125,70, em 10/9/1999
R$ 125,70, em 10/8/1999
R$ 125,70, em 10/7/1999
R$ 125,70, em 10/6/1999
R$ 125,70, em 10/5/1999
R$ 125,70, em 10/4/1999
R$ 125,70, em 10/3/1999
R$ 125,70, em 10/2/1999
R$ 125,70, em 10/1/1999
R$ 125,70, em 10/12/1998
R$ 125,70, em 10/11/1998
R$ 125,70, em 10/10/1998
R$ 125,70, em 10/9/1998
R$ 125,70, em 10/8/1998
R$ 125,70, em 10/7/1998
R$ 125,70, em 10/6/1998
R$ 125,70, em 10/5/1998
R$ 125,70, em 10/4/1998
R$ 125,70, em 10/3/1998
R$ 125,70, em 10/2/1998
R$ 125,70, em 10/1/1998
R$ 125,70, em 10/12/1997
R$ 125,70, em 10/11/1997
R$ 125,70, em 10/10/1997
R$ 125,70, em 10/9/1997
R$ 125,70, em 10/8/1997
R$ 125,70, em 10/7/1997
R$ 125,70, em 10/6/1997
R$ 125,70, em 10/5/1997
R$ 125,70, em 10/4/1997
R$ 125,70, em 10/3/1997
R$ 125,70, em 10/2/1997
R$ 125,70, em 10/1/1997
R$ 125,70, em 10/12/1996
R$ 125,70, em 10/11/1996
R$ 125,70, em 10/10/1996
R$ 125,70, em 10/9/1996
R$ 125,70, em 10/8/1996
R$ 125,70, em 10/7/1996
R$ 125,70, em 10/6/1996
R$ 125,70, em 10/5/1996
R$ 125,70, em 10/4/1996
R$ 125,70, em 10/3/1996
R$ 125,70, em 10/2/1996
R$ 125,70, em 10/1/1996
R$ 125,70, em 10/12/1995
R$ 125,70, em 10/11/1995
R$ 125,70, em 10/10/1995
R$ 125,70, em 10/9/1995
R$ 125,70, em 10/8/1995
R$ 125,70, em 10/7/1995
R$ 125,70, em 10/6/1995
R$ 125,70, em 10/5/1995
R$ 122,10, em 10/4/1995
R$ 122,10, em 10/3/1995
R$ 99,90, em 10/2/1995
R$ 99,90, em 10/1/1995
R$ 99,90, em 10/12/1994
R$ 99,90, em 10/11/1994
R$ 99,90, em 10/10/1994
R$ 99,90, em 10/9/1994
R$ 99,90, em 10/8/1994
R$ 99,90, em 10/7/1994
CR$ 99,90, em 10/6/1994
CR$ 99,90, em 10/5/1994
CR$ 99,90, em 10/4/1994
CR$ 63.300,00, em 10/3/1994
CR$ 63.200,00, em 10/2/1994
CR$ 21.600,00, em 10/1/1994
CR$ 15.300,00, em 10/12/1993
CR$ 15.300,00, em 10/11/1993
CR$ 13.300,00, em 10/10/1993
CR$ 8.220,00, em 10/9/1993
CR$ 8.210.940,00, em 10/8/1993
Cr$ 6.142.680,00, em 10/7/1993
Cr$ 3.320.370,00, em 10/6/1993
Cr$ 3.320.370,00, em 10/5/1993
Cr$ 2.496.510,00, em 10/4/1993
Cr$ 2.062.800,00, em 10/3/1993
Cr$ 2.062.800,00, em 10/2/1993
Cr$ 980.400,00, em 10/1/1993
Cr$ 980.400,00, em 10/12/1992
Cr$ 980.400,00, em 10/11/1992
Cr$ 611.284,20, em 10/9/1992
Cr$ 611.284,20, em 10/8/1992
Cr$ 611.284,20, em 10/7/1992
Cr$ 339.602,40, em 10/6/1992
Cr$ 339.602,40, em 10/5/1992
Cr$ 339.602,40, em 10/4/1992
Cr$ 297.132,10, em 10/3/1992
Cr$ 237.721,80, em 10/2/1992
Cr$ 141.501,00, em 10/12/1991
Cr$ 141.501,00, em 10/11/1991
Cr$ 45.758,10, em 10/10/1991
Cr$ 45.758,10, em 10/9/1991
Cr$ 38.131,80, em 10/8/1991
Cr$ 31.152,80, em 10/7/1991
Cr$ 31.252,80, em 10/6/1991
Cr$ 31.252,80, em 10/5/1991
Cr$ 31.252,80, em 10/4/1991
Cr$ 28.578,00, em 10/3/1991
Cr$ 28.578,00, em 10/2/1991
Cr$ 15.789,00, em 10/1/1991
Cr$ 15.789,00, em 10/12/1990
Cr$ 15.789,00, em 10/11/1990
Cr$ 12.145,50, em 10/10/1990
Cr$ 12.145,50, em 10/9/1990
Cr$ 12.145,50, em 10/8/1990
Cr$ 12.145,50, em 4/7/1990
Cr$ 12.145,50, em 10/6/1990
Cr$ 12.145,50, em 10/5/1990
Cr$ 12.145,50, em 5/4/1990
NCz$ 6.290,40, em 5/3/1990
NCz$ 3.786,00, em 5/2/1990
NCz$ 2.001,30, em 4/1/1990
NCz$ 1.293,00, em 5/12/1989
NCz$ 670,80, em 6/11/1989
NCz$ 447,60, em 4/10/1989
NCz$ 296,40, em 10/9/1989
NCz$ 296,40, em 3/8/1989
NCz$ 189,90, em 7/7/1989
NCz$ 189,90, em 8/6/1989
NCz$ 146,10, em 9/5/1989
NCz$ 146,10, em 10/4/1989
NCz$ 146,10, em 10/3/1989
NCz$ 146,10, em 10/3/1989
NCz$ 146,10, em 10/2/1989
Cz$ 88.889,40, em 10/1/1989
Cz 70.519,20, em 10/12/1988
Cz49.998,30, em 10/11/1988
Cz$41.188,20, em 10/10/1988
Cz$ 33.930,60, em 10/9/1988
Cz$ 24.815,10, em 10/8/1988
Cz$ 21.087,00, em 10/7/1988
Cz$ 17.919,00, em 10/6/1988
Cz$ 17.919,00, em 10/5/1988
Cz$ 17.919,00, em 10/4/1988
Cz$ 15.422,10, em 10/3/1988
Cz$ 13.913,70, em 10/2/1988
Cz$ 6.982,20, em 10/1/1988
Cz$ 6.299,40, em 10/12/1987
Cz$ 4.194,00, em 10/11/1987
Cz$ 4.194,00, em 10/10/1987
Cz$ 3.946,50, em 10/9/1987
Cz$ 3.946,50, em 10/8/1987
Cz$ 3.288,60, em 10/6/1987
Cz$ 2.740,50, em 10/5/1987
Cz$ 2.283,84, em 10/4/1987
Cz$ 1.903,20, em 10/3/1987
Cz$ 1.522,50, em 10/2/1987
Cz$ 1.522,50, em 10/1/1987
Cz$ 1.522,50, em 10/12/1986
Cz$ 1.522,50, em 10/11/1986
Cz$ 1.522,50, em 10/10/1986
Cz$ 1.522,50, em 10/9/1986
Cz$ 1.522,50, em 10/8/1986
Cz$ 1.522,50, em 10/7/1986
Cz$ 1.522,50, em 10/6/1986
	Valor desta dívida atualizada monetariamente até 9/7/2018: R$ 851.349,70	
	b) aplicar, com fundamento no art. 57 da Lei 8.443/1992 c/c o art. 267 do RI/TCU, multa ao Sr. Pedro de Souza Guedes, CPF XXX.630.302-XX, 2º Sargento Reformado (2S Refm) , fixando-lhe o prazo de 15 (quinze) dias, a partir da notificação, para que, nos termos do art. 214, inciso III, alínea 'a', do RI/TCU, comprove perante este Tribunal o recolhimento da dívida aos cofres do Tesouro Nacional, atualizada monetariamente desde a data do acórdão até a data do efetivo recolhimento, se for pago após o vencimento, na forma da legislação em vigor;
	c)  autorizar, desde logo, a cobrança judicial das dívidas, caso não atendida a notificação, na forma do disposto no art. 28, inciso II, da Lei 8.443/1992;
	d) autorizar também, desde logo, se requerido, com fundamento no art. 28, inciso I, da Lei 8.443, de 1992, c/c o art. 217, §§ 1º e 2º do Regimento Interno do TCU, o parcelamento da (s) dívida (s) em até 36 parcelas, incidindo, sobre cada parcela, corrigida monetariamente, os correspondentes acréscimos legais, fixando-lhe o prazo de quinze dias, a contar do recebimento da notificação, para comprovar, perante o Tribunal, o recolhimento da primeira parcela, e de trinta dias, a contar da parcela anterior, para comprovar os recolhimentos das demais parcelas, devendo incidir, sobre cada valor mensal, atualizado monetariamente, os juros de mora devidos, no caso do débito, na forma prevista na legislação em vigor, alertando o responsável de que a falta de comprovação do recolhimento de qualquer parcela importará o vencimento antecipado do saldo devedor, nos termos do § 2º do art. 217 do Regimento Interno deste Tribunal; 
	e) enviar cópia do Acórdão que vier a ser proferido ao 1º Comando Aéreo Regional e ao responsável, para ciência, informando que a presente deliberação, acompanhada do Relatório e do Voto que a fundamenta, está disponível para a consulta no endereço www.tcu.gov.br/acordaos, além de esclarecer que, caso requerido, o TCU poderá fornecer sem custos as correspondentes cópias, de forma impressa;"
3.	Enfim, por intermédio do Exmo. Sr. Procurador Sérgio Ricardo Costa Caribé, o MPTCU anuiu à aludida proposta do auditor federal, tendo consignado o seu parecer à Peça 59 (fls. 1/3) nos seguintes termos:
"Trata-se de Tomada de Contas Especial (TCE) instaurada pelo Comandante-Geral de Operações Aéreas do Comando da Aeronáutica, vinculado ao Ministério da Defesa, em desfavor do Sr. Pedro de Souza Guedes, 2º Sargento Reformado (2S Refm) . 
A presente TCE foi instaurada em razão da percepção indevida de auxílio-invalidez por parte do responsável, concomitante ao exercício de outras atividades remuneradas, por afrontar o disposto no art. 78 do Decreto 4.307, de 18/7/2002, que regulamenta a Medida Provisória - MP 2.215-10, de 31/8/2001, e não se enquadrar nas situações previstas no art. 79 do mesmo Decreto, tampouco no art. 1º da Lei 11.421, de 21/12/2006. 
Tal irregularidade foi apurada por meio de sindicância instaurada por determinação do Comandante do Primeiro Comando Aéreo Regional em Belém, a qual concluiu que o responsável recebeu proventos advindos de reforma nas Forças Armadas, acrescidos de auxílio-invalidez, desde 1962, e passou a exercer atividade remunerada em 1º/5/1986, nos cargos de médico no antigo Território de Roraima, o que atualmente afronta o disposto no art. 78 do Decreto 4.307, de 18/7/2002.
No âmbito destes autos, em 11/4/2016, a Secretaria de Controle Externo no Estado do Pará (Secex/PA) realizou uma primeira instrução, na qual foi proposta a citação do Sr. Pedro de Souza Guedes, para que, no prazo de quinze dias, apresentasse alegações de defesa e/ou recolhesse aos cofres do Tesouro Nacional a quantia de R$ 100.583,36, relativa ao valor do débito dos últimos 5 anos, atualizado até 13/4/2016 (peças 8 a 10) .
Devidamente notificado, o Sr. Pedro de Souza Guedes apresentou suas alegações de defesa à peça 19, oportunidade em que aduziu, em síntese, ter ocorrido o cerceamento de sua defesa, tendo em vista que ele não foi notificado na fase interna da TCE; e que houve a 'prescrição intercorrente' do direito de a União reaver seus créditos. Além disso, apresentou outras alegações que já haviam sido analisadas na fase interna da TCE, as quais foram sintetizadas pela unidade técnica à peça 24, p. 6, da seguinte forma:
'que houve culpa concorrente entre sua conduta irregular de continuar a receber auxílio-invalidez após exercer atividade remunerada a partir de 1986 e a da Aeronáutica por não ter revisado o seu processo de reforma, mesmo após 'junta médica do Hospital de Aeronáutica de Recife encaminhada à Belém a época' avaliá-lo como apto, pois já não estava mais acometido pela doença incapacitante; achou-se prejudicado porque, julgado como apto, poderia retornar a ativa e ascender na carreira militar, admitindo, inclusive, que a doença que o tornou inválido [para o] serviço militar era 'conhecida e curável'; que a situação atentava contra o princípio da dignidade da pessoa humana (peça 19, p. 3-6) .'
Ato contínuo, a Secex/PA, após analisar e contrapor os argumentos apresentados, em novos pareceres às peças 24 a 26, propôs, em suma, rejeitar as alegações de defesa apresentadas pelo Sr. Pedro de Souza Guedes; julgar irregulares as suas contas, condenando-o ao pagamento do débito, cujo valor atualizado até 16/3/2017, com juros, totalizava R$ 125.192,16; e aplicar-lhe multa individual, com fundamento no art. 57 da Lei 8.443/1992 c/c o art. 267 do RI/TCU; entre outros encaminhamentos de praxe.
No entanto, em atendimento ao despacho exarado por Vossa Excelência (peça 28) , os autos foram restituídos à Unidade Técnica para que promovesse nova citação do responsável, com vistas a lhe imputar o dano causado ao erário desde 1/5/1986, data inicial dos pagamentos indevidos - a citação anterior foi referente aos últimos 5 anos -, em razão dos fatos que ensejaram o dano ao erário e a imprescritibilidade das ações de ressarcimento, nos termos do art. 37, § 5º, da Constituição de 1988 e da Súmula n.º 282 do TCU. 
Adotados os procedimentos preliminares pertinentes, em pareceres uniformes às peças 56 a 58, a Secretaria de Controle Externo de Tomada de Contas Especial propõe, então, rejeitar as alegações de defesa apresentadas pelo responsável às peças 19 e 51; julgar irregulares as suas contas, condenando-o ao pagamento do débito, cujo valor atualizado até 9/7/2018, é de R$ 851.349,70; e aplicar-lhe multa individual, com fundamento no art. 57 da Lei 8.443/1992 c/c o art. 267 do RI/TCU; entre outros encaminhamentos de praxe.
De fato, ao compulsar os autos verifica-se que, além de ter percebido os valores em afronta ao disposto nos §§ 3ºe 4º do art. 126 da Lei 5.787/1972 e, posteriormente, nos arts. 78 e 79 do Decreto 4.307/2002, bem como no art. 1º da Lei 11.421/2006, consta dos autos que o responsável prestou por diversas vezes declarações falsas ao Comando da Aeronáutica, afirmando não ter exercido qualquer atividade remunerada, pública ou privada, após fazer jus ao recebimento do auxílio-invalidez, conforme se verifica à peça 1, p. 274, 276, 278 e 280, muito embora tenha ocupado dois cargos públicos de médico.
Chama atenção também o fato de que as referidas declarações falsas por ele firmadas foram emitidas justamente em atendimento ao art. 78 do Decreto 4.307/2002, que regulamentou o inciso XV do art. 3º da MP 2.215-10/2001, ao tratar da necessidade de apresentação anual de declaração para a continuidade do pagamento do auxílio-invalidez, nos seguintes termos: 
Art. 78.  O militar que faz jus ao auxílio-invalidez apresentará, anualmente, declaração de que não exerce nenhuma atividade remunerada, pública ou privada.
Parágrafo único.  O pagamento do auxílio-invalidez será suspenso caso seja constatado que o militar exerce qualquer atividade remunerada ou não apresente a declaração referida no caput. 
No que se refere à alegação do responsável de inexistência de notificação na fase interna da TCE - o que só ocorreu ante a impossibilidade de contatá-lo no seu endereço residencial - entende-se que tal fato não invalida os atos processuais adotados no âmbito deste Tribunal. Isto porque é firme a jurisprudência no sentido de que a instauração do contraditório e da ampla defesa, para fins de condenação, somente se torna indispensável na fase externa da TCE, por meio da citação do responsável, o que foi devidamente realizado.
Da mesma forma, quanto à alegação de prescrição, entende-se que assiste razão à Secex TCE ao afirmar que é imprescritível a pretensão do Estado de promover ações de devolução contra quem deu causa a prejuízo ao erário, nos termos do art. 37, § 5º, da Constituição Federal e da Súmula 282 de jurisprudência deste Tribunal, motivo pelo qual devem ser ressarcidos os valores recebidos durante todo o período de recebimento indevido das parcelas de auxílio-invalidez.
No que se refere à prescrição da pretensão punitiva, acrescenta-se apenas que, por meio do recente Acórdão 1441/2016-TCU-Plenário, este Tribunal, em sede de incidente de uniformização de jurisprudência, deixou assente que o prazo aplicável a esta Corte de Contas é aquele previsto no art. 205 do Código Civil (10 anos) , o que reforçava o entendimento esboçado pela Unidade Técnica e a pertinência da aplicação da multa prevista no art. 57 da Lei 8.443/1992, ante a má-fé configurada nos autos. 
Ante os atos de má-fé praticados pelo responsável que resultaram no dano causado ao erário, a imprescritibilidade das ações de ressarcimento decorrentes desse tipo de dano e tendo em vista, ainda, que os argumentos apresentados pelo interessado não merecem ser acolhidos, este membro do Ministério Público de Contas manifesta anuência à proposta de encaminhamento alvitrada pela Unidade Técnica."
É o Relatório

8.1. Gilberto Alves de Araújo (4793/OAB-PA), representando Pedro de Souza Guedes.

Procurador Sergio Ricardo Costa Caribé.

TOMADA DE CONTAS ESPECIAL. INDEVIDA PERCEPÇÃO DE AUXÍLIO-INVALIDEZ A PARTIR DO EXERCÍCIO DE ATIVIDADE REMUNERADA. CITAÇÃO. REJEIÇÃO DAS ALEGAÇÕES DE DEFESA. CONTAS IRREGULARES. DÉBITO. MULTA. DETERMINAÇÃO. COMUNICAÇÃO.

TOMADA DE CONTAS ESPECIAL (TCE)

Secretaria de Controle Externo de Tomada de Contas Especial (Secex-TCE).

Trata-se de tomada de contas especial instaurada pelo Comandante-Geral de Operações Aéreas do Comando da Aeronáutica junto ao Ministério da Defesa em desfavor de Pedro de Souza Guedes, como 2º sargento reformado, diante da indevida percepção de auxílio-invalidez em concomitância com o exercício de atividade remunerada.
2.	Como visto, ao apreciar no âmbito do TC Processo 005.504/2012-0 a auditoria realizada sobre a eventual acumulação de cargos públicos, o Plenário do TCU proferiu o Acórdão 1.153/2014 nos seguintes termos:
	" (...) 9.1. determinar ao Comando da Aeronáutica a adoção das seguintes providências, observado o direito ao contraditório e à ampla defesa, podendo utilizar, por paradigma, os procedimentos previstos no art. 133 da Lei 8.112/1990, aplicável aos casos de acumulação indevida de cargos públicos na esfera civil:
	(...) 9.1.6. no que se refere aos militares reformados que recebem ou receberam auxílio-invalidez concomitantemente com a remuneração/provento decorrente do exercício de outra atividade remunerada (tabela 11, peça 46) :
	9.1.6.1. apure, no prazo de 120 (cento e vinte) dias, contados a partir da ciência desta deliberação, os indícios de percepção de auxílio-invalidez concomitante ao exercício de atividade remunerada, em desrespeito ao disposto no art. 1º da Lei 11.421/2006 e nos arts. 78 e 79 do Decreto 4.307/2002, que regulamenta a MP 2.215-10/2001, e, caso se comprove a irregularidade, suspenda imediatamente o pagamento do benefício e providencie o ressarcimento aos cofres públicos das parcelas pagas indevidamente, limitado ao período relativo aos últimos cinco anos" (grifou-se) .
3.	Como consequência, após a apuração das falhas em sindicância, foi necessária a instauração da presente tomada de contas especial, tendo o correspondente relatório (Peça 2, fls. 144) anunciado a seguinte irregularidade:
	" (...) É indene de dúvidas que o 2° Sargento Reformado Pedro de Souza Guedes, reformado em 02 de abril de 1962, e beneficiado com a concessão do auxilio-invalidez, percebeu tal pecúnia em desacordo com a legislação regente, desde o momento em que, reformado por invalidez e com o então direito a tal pecúnia, começa a exercer cargo público, como médico, junto ao Governo extinto do Território de Roraima, em 1986 e em seguida na Universidade Federal do Pará, em 1992 (fls. 68 a 74) . (...) ." 
4	No âmbito do TCU, a então Secex-PA promoveu inicialmente a citação do referido militar (Peça 12) , esclarecendo que o débito decorreria da indevida percepção "do auxílio-invalidez, concomitante com o exercício de atividade remunerada pública e sem atender às condicionantes do Decreto nº  4.307/2002, que regulamentou a Medida Provisória 2215-10, de 31/8/2001, e da Lei nº 11.421/2006, fato que propiciou a ocorrência de dano", a despeito de ter calculado o valor devido para apenas os últimos cinco anos (desde setembro de 2008 até agosto de 2013) a partir da suposta prescrição quinquenal.
5.	Todavia, ao constatar posteriormente que a situação não deveria ser enquadrada na tradicional posição do TCU no sentido de limitar o referido ressarcimento ao prazo de 5 anos, pois não se trataria de mera devolução de valores pagos a maior em favor de servidores de boa-fé, mas, sim, de dano deliberadamente causado ao erário e apurado no presente processo de tomada de contas especial, determinei, por meio de despacho acostado à Peça 28, a nova citação do responsável pela inadequada percepção do auxílio-invalidez ante o estabelecimento de vínculo empregatício com o governo do então Território Federal de Roraima, em 1º/5/1986, já que, diante do exercício de atividade remunerada em dois cargos de médico, não mais subsistiria o requisito legal para a percepção do aludido auxílio-invalidez.
6.	Promovida a nova citação (Peças 44 e 47) , o responsável alegou (Peça 51) , em suma, o seguinte: (i) nulidade da citação e da intimação, já que não teria sido ouvido na fase interna da tomada de contas especial; (ii) presença de prescrição intercorrente; (iii) "culpa concorrente com a definição de impedimento militar e impedimento de atos civil", pois teria sido diagnosticado com tuberculose, como doença impeditiva para o exercício da atividade militar de carreira, mas nunca teria sido alertado sobre estar impedido de trabalhar como civil nas 3 (três) inspeções de saúde; (iv) existência de boa fé e inexistência de dano; e (v) erro do então Ministério da Aeronáutica, ao não revogar a reforma definitiva, pois, de certa forma, ela teria sido imposta ao responsável, a despeito de a doença ser reconhecidamente curável, para além da ocorrência de inspeções médicas não-conclusivas sobre o impedimento para a prática laboral.
7 	De todo modo, após a análise final do feito, a Secex-TCE propôs a irregularidade das contas de Pedro de Souza Guedes para condená-lo ao pagamento do débito apontado nos autos, além de lhe aplicar a multa legal, tendo o MPTCU anuído a essa proposta.
8.	Incorporo os pareceres da unidade técnica e do MPTCU a estas razões de decidir.
9.	O Sr. Pedro de Souza Guedes teria sido reformado a partir do diagnóstico de tuberculose pulmonar, em 3 de abril de 1962, em sintonia com os arts. 27, "c", 30, "d", e 31 da Lei nº 2.370, de 9/12/1954, ao estabelecer as seguintes premissas:
	"Art. 27. A reforma ex-offício será aplicada ao militar: 
	(...) c)  julgado inválido ou fisicamente incapaz definitivamente para o serviço ativo das fôrças armadas;
	(...) Art.30. A incapacidade no caso da letra c do art. 27 pode ser conseqüente a:
	(...) d) tuberculose ativa, alienação mental, neoplasia maligna, cegueira, lepra, paralisia câncer ou cardiopatia grave que torne o indivíduo total e permanentemente inválido para qualquer trabalho;  (grifo meu) 
	 (...) Art. 31 Os incapacitados pelos motivos constantes das letras c, b, c e d do art. 30 serão reformados com qualquer tempo de serviço."  (grifou-se) 
10.	O auxílio-invalidez já estava previsto, contudo, como eventual direito dos reformados por incapacidade definitiva, no âmbito da Lei nº 5.787, de 1972, sem prejuízo de prever a apresentação de declaração anual pelo beneficiário no sentido de não exercer nenhuma atividade remunerada, pública ou privada, além da possibilidade de a administração militar realizar a inspeção periódica de saúde para a validação do benefício, tendo essas disposições legais permanecido, inclusive, após o advento da MP nº 2.215, de 31/8/2001, com a subjacente regulamentação por meio do Decreto nº 4.307, de 18/7/2002, quando também restou claramente estabelecida a suspensão do pagamento do auxílio-invalidez diante do exercício de qualquer atividade remunerada por parte do beneficiário. 
11.	Por conseguinte, restou configurada a indevida percepção do referido auxílio-invalidez desde a posse nos dois cargos de médico, em 1/5/1986, até a efetiva suspensão da malsinada percepção desse auxílio, em agosto de 2013, como resultado da fiscalização empreendida pela secretaria do TCU, tendo o Sr. Pedro de Souza Guedes apresentado, ainda, as falsas declarações ao Comando da Aeronáutica nos exercícios de 2009, 2011, 2012 e 2013, quando declarou não ter exercido qualquer atividade remunerada após o recebimento do auxílio-invalidez, e, assim, restou evidenciada não apenas a prática de dolo pelo responsável, mas também a sua má-fé (Peça 1, fls. 274, 276, 278, e 280) . 
12.	Não mereceria prosperar nem mesmo a sua alegação (Peças 19 e 51) no sentido da suposta culpa concorrente da unidade militar, por ter sido submetido somente a 3 (três) inspeções de saúde durante o período de 40 anos, sem o suposto alerta para o impedimento de exercer quaisquer atividades como civil, pois, como médico, o responsável teria plenas condições de compreensão, para além do homem-médio, sobre a legislação aplicável, não tendo sido apresentadas as provas sobre as referidas perícias médicas, nem sobre a eventual apresentação de alguma petição ou requerimento pelo responsável à Aeronáutica para a submissão ao exame médico com vistas ao suposto retorno à ativa no serviço militar ou à suscitada transferência para a reserva.
13.	Não se vislumbraria, enfim, a eventual prescrição da pretensão punitiva do TCU no presente caso concreto, pois, para além da evidente configuração da continuidade delitiva, não teria transcorrido o período superior a dez anos entre a ordem para a citação no âmbito do TCU, em 22/4/2016 (Peça 10) , e perpetração dos indevidos pagamentos a partir do maio de 2006, nos termos do Acórdão 1441/2016-TCU-Plenário.
14.	Por meio desse Acórdão 1.441/2016 proferido pelo Plenário na Sessão Extraordinária de 8/6/2016, o TCU firmou o seu entendimento no sentido de que a prescrição da pretensão punitiva deve seguir a regra geral do prazo decenal, contado a partir do fato, em linha com o art. 205 do Código Civil brasileiro, interrompendo-se a contagem do aludido prazo com a ordem de citação, nos termos do art. 240, caput, da Lei nº 13.105 (Código Processual Civil) , de 2015. 
15. 	Sem prejuízo, no entanto, do respeito a esse entendimento do Tribunal, reitero a minha ressalva já registrada em vários outros julgados do TCU no sentido de que, na ausência de lei específica, o TCU não deveria aplicar qualquer prazo prescricional sobre a referida pretensão punitiva ou, então, na pior das hipóteses, o Tribunal deveria aplicar a regra prescricional fixada pela Lei nº 9.873, de 1999, não só porque ela trata diretamente de prescrição no âmbito do direito administrativo sancionador, mas também porque, entre outras medidas, a aludida lei manda aplicar o prazo prescricional penal, quando a infração administrativa também configure crime, além de determinar expressamente que, no caso de ilícito continuado ou permanente, a contagem do prazo se inicie no dia da cessação do aludido ilícito. 
16. 	A despeito de anotar, então, essa minha posição pessoal, pugno pela aplicação da multa legal em desfavor do responsável, submetendo-me, pois, ao entendimento fixado pelo aludido Acórdão 1441/2016-TCU-Plenário. 
17.	O TCU deve julgar irregulares, portanto, as presentes contas, nos termos do art. 16, III, "c", da Lei nº 8.443, de 1992, para condenar o responsável (Pedro de Souza Guedes) ao pagamento do débito apurado nos autos, além de lhe aplicar a multa prevista no art. 57 dessa lei.
Ante o exposto, pugno pela prolação do Acórdão ora submetido a este Colegiado.
TCU, Sala das Sessões, em 4 de fevereiro de 2020.
Ministro-Substituto ANDRÉ LUÍS DE CARVALHO 
Relator